---
title: "Taller de Estadística Descriptiva y Regresión Lineal con R"
description: |
  Este taller de R esta dirigido a estudiantes de la materia de Introducción a la Probabilidad y Estadística de la Escuela de Computación de la UCV. Se resolverán problemas de descripción de una muestra y la inferencia estadística a través de modelos lineales en el entorno de RStudio.
author:
  - name: José R Sosa
    url: https://example.com/josersosa
date: 07-24-2011
output:
  distill::distill_article:
    toc: true
    toc_depth: 3
    self_contained: false
#    toc_float: false
categories:
  - Teaching
  - Statistic
preview: ../../images/statistic_with_r.jpg
---


El software estadístico  utilizado es el [R](http://192.168.0.104/personalweb/R), y trabajaremos sobre una muestra estadística específicamente creada para este taller.


## Descripción del taller

### Objetivos del Taller.

- Conocer y manejar los elementos fundamentales del entorno del software estadístico R.
- Experimentar los conceptos de estadística descriptiva sobre una muestra grande.
- Aplicar el modelo de Regresión Lineal para hacer inferencias estadísticas sobre mediciones reales.

### Objetivos Específicos.

- Analizar una muestra de niños y niñas entre 0 y 3 años de edad con  medidas de Talla. Peso y Circunferencia Craneal a través de Estadística  descriptiva
- Generar modelos para construir los percentiles de cada una de las medidas a partir de modelos lineales
- Construir un algoritmo que a partir de unas medidas de Peso, talla o Circunferencia Craneal de una determinada edad de una niña o niño, el  mismo retorne entre que percentiles se encuentra.

### Recursos del taller.

Pueden descargar a través de los siguientes enlaces todos los recursos necesarios para la realización de este taller:

1. [Talle_R.pdf](../../files/stats/taller-regresion/Talle_R.pdf): Enunciado del Taller en formato PDF.
2. [Muestra.txt](../../files/stats/taller-regresion/Muestra.txt): Muestra en formato CSV. Nota: esta muestra fue generada artificialmente.
3. [cj41l018.pdf](../../files/stats/taller-regresion/cj41l018.pdf): Un ejemplo de gráficas de percentiles generados por la [National Center of Health Statistics](https://www.cdc.gov/growthcharts/) (EEUU). 

### Duración estimada del taller.

- Tiempo estimado: **2 horas** 

### Referencias y manuales sobre R.

- [manual_r.pdf](../../files/stats/taller-regresion/manual_r.pdf): "Estadística básica con R y R-commander", manual bastante completo (unas 160 pags) de la Universidad de Cádiz.
- [rdebuts_es.pdf](../../files/stats/taller-regresion/rdebuts_es.pdf): "R para Principiantes", manual básico tipo tutoriales del Institut des  Sciences de l’Evolution Universit Montpellier II. Este tutorial cubre  buena arte del manejo de gráficos con R. 
- [R-intro-1.1.0-espanol.1.pdf](../../files/stats/taller-regresion/R-intro-1.1.0-espanol.1.pdf): "Introducción a R". Otro manual bastante completo sobre R.
- [R.pdf](../../files/stats/taller-regresion/R.pdf): "An R Tutorial". Tutorial muy básico de R.
- [refman.pdf](../../files/stats/taller-regresion/refman.pdf): "R: A Language and Environment for
Statistical Computing" (en ingles y para windows).
- [Wikipedia](http://es.wikipedia.org/wiki/R_(lenguaje_de_programación)): aquí se mantiene una página actualizada con información sobre R. 

##  Actividades del taller

### 1. Introducción.

Uno de los instrumentos más utilizados por los pediatras para el  monitoreo del crecimiento de los niños en sus primeros años de vida son  los gráficos de percentiles de peso talla y diámetro craneal emitidos  por la Organización Mundial de la Salud (OMS) como el de ejemplo anexado a este taller. Estos gráficos permiten a los doctores comparar el  desarrollo de los niños al identificar entre que percentiles se  encuentra un niño en particular dadas su medidas de talla, peso y  circunferencia craneal, así como también, pueden saber si su peso está  acorde con su talla. 
Estas gráficas se generan a partir del análisis de datos estadísticos muestrales recolectados en varios países del mundo.

### 2. Paquete estadístico R.

R es un paquete estadístico de software libre, distribuido bajo licencia GPL. Más específicamente se trata de un lenguaje y un entorno de  programación para el análisis estadístico. Este programa esta instalado en el [la imagen docker que hemos preparado](https://hub.docker.com/repository/docker/josersosa/curso-r-basico) para la realización de este taller en los laboratorios docentes da la Facultad. Las versiones de otros sistemas operativos pueden descargase  desde la pagina oficial [r-project.org ](https://r-project.org)

### 3.Importar los datos muestrales.

Es recomendable definir el directorio de trabajo, que es donde se  deben encontrar los archivos de entrada y donde se guardaran los  archivos de salida. Seguidamente cargaremos en un marco de datos la  muestra llamada "Muestra.txt". Esta muestra esta compuesta por un  listado de mediciones del peso, largo y circunferencia craneal de niños  de ambos sexos entre 0 y tres años de edad (medidos en meses)

```{r}
muestra <- read.csv("../../files/stats/taller-regresion/Muestra.txt") 
```



###  4.Representación gráfica de los datos muestrales.

Graficar la nube de datos que representa la relación del peso niños  varones con respecto a su edad. Para esto crearemos sol listados, uno  para contener las edades y el otro para los pesos.

```{r}
y <- muestra$Pesos[muestra$Sexo==1]
x <- muestra$Edades[muestra$Sexo==1]
plot(x,y, pch=".", main="Muestra de pesos de niños entre 0 3 años")
```

### 5.Análisis descriptivo de la muestra.

Grafíque el histograma de los pesos de los niños varones de 10 meses de  edad. Diga el tamaño de la muestra para esta población y determine su  media, desviación estándar y rango muestrales. 

```{r}
lPeso <- muestra$Pesos[muestra$Sexo==1 & muestra$Edades==10]
l <- length(lPeso)
m <- mean(lPeso)
s <- sqrt(var(lPeso))
clases <- seq(min(lPeso), max(lPeso), length.out=15)
h <- hist(lPeso, prob=T,labels=F, breaks=clases, main="Histograma de Pesos de niños de 10 meses")
normal <- function(x) dnorm(x, m, s)
curve(normal, add=T)
text(h$mids,h$density+0.01,h$counts)
text(min(lPeso)+1,0.22,as.expression(substitute(sigma==des,list(des=s))))
text(min(lPeso)+1,0.21,as.expression(substitute(mu==prom,list(prom=m))))
text(min(lPeso)+1,0.20,as.expression(substitute(n==tam,list(tam=l))))
```


Repita luego esta operación para los niños varones de 25 meses, compare y comente.


### 6. Cálculo de los percentiles muestrales.

Generé un archivo de salida con el listado de medias, desviaciones  estándar y percentiles de 5%, 10%, 25%, 50%, 75%, 90% y 95% para cada  una de las edades y sexo.

```{r}
Nombres <-  c("Sexo", "Edad", "mPeso", "sPeso", "p05Peso", "p10Peso", "p25Peso", "p50Peso", "p75Peso", "p90Peso", "p95Peso")
write.table(t(Nombres), file = "../../files/stats/taller-regresion/Salida.txt", append = TRUE, row.names = FALSE, col.names = FALSE, sep = ",")
for (sexo in 1:2) {
 lEdades <- unique(muestra$Edades[muestra$Sexo==sexo])
 for (edad in lEdades) {
  lPesos <- muestra$Pesos[muestra$Sexo==sexo & muestra$Edades==edad]
  mPeso <- mean(lPesos)
  sPeso <- sqrt(var(lPesos))
  p05Peso <- quantile(lPesos, 0.05)
  p10Peso <- quantile(lPesos, 0.1)
  p25Peso <- quantile(lPesos, 0.25)
  p50Peso <- quantile(lPesos, 0.50)
  p75Peso <- quantile(lPesos, 0.75)
  p90Peso <- quantile(lPesos, 0.90)
  p95Peso <- quantile(lPesos, 0.95)
  Salidas <- c(sexo, edad, mPeso, sPeso,p05Peso,p10Peso, p25Peso, p50Peso, p75Peso, p90Peso, p95Peso)
  write.table(t(Salidas), file = "../../files/stats/taller-regresion/Salida.txt", append = TRUE, row.names = FALSE, col.names = FALSE, sep = ",")
 }
}
```



### 7. Modelo de Regresión Lineal.

Cargue el archivo generado para crear modelo lineal que relacione en  peso de los niños varones en función de las edades. Haremos esto con el  percentil muestral 50.

```{r}
muestra <- read.csv("../../files/stats/taller-regresion/Salida.txt")
lp50Peso <- muestra$p50Peso[muestra$Sexo==1]
lEdad <- muestra$Edad[muestra$Sexo==1]
Datos <- data.frame(lEdad, lp50Peso)
plot(Datos$lEdad, Datos$lp50Peso, main="Gráfico del Percentil muestral 50 de niños entre 0-3 años")
mlAjuste <- lm(lp50Peso~lEdad, data=Datos)
abline(coef(mlAjuste))
r <- cor(Datos$lEdad, Datos$lp50Peso)
text(min(Datos$lEdad)+4,max(Datos$lp50Peso)-3,as.expression(substitute(R==correl,list(correl=r))))
```

Comente sus observaciones. Repita la operación sobre una espacio  transformado mediante el cálculo de los logaritmos, es decir manejando  las coordenadas (Log(x),Log(y))

```{r}
e <- exp(1)
loglEdad <- log(lEdad[-1],e) #Suprimiendo el primer elemento para evitar el log(0)
loglp50Peso <- log(lp50Peso[-1],e) #Suprimiendo el primer elemento para evitar el log(0)
logDatos <- data.frame(loglEdad, loglp50Peso)
mlAjuste <- lm(loglp50Peso~loglEdad, data=logDatos)
plot(loglEdad, loglp50Peso, main="Gráfico del Percentil muestral 50 de niños entre 0-3 años")
abline(coef(mlAjuste))
r <- cor(loglEdad, loglp50Peso)
text(0.5,2.5,as.expression(substitute(R==correl,list(correl=r))))
```


Comente sus observaciones. Ahora grafiquemos estos resultados en el  espacio no transformado (x,y) y calculemos el error promedio obtenido  con este modelo.

```{r}
param <- coef(mlAjuste)
x <- lEdad
y <- exp(log(x)*param[2]+param[1])
plot(lEdad, lp50Peso, main="Gráfico del Percentil muestral 50 para niños varones")
lines(lEdad,y)
```


### 8. Aplicando el modelo.

Consideremos un caso particular de un niño con peso y Edad dados (8  meses, 10.2 Kg). Escriba un función que reciba estos parámetros y  determine si dicho niño se encuentra por encima del percentil 50 o no.  Grafíque el resultado.

```{r}
SobrePercentil <- function(edad, peso) {
  peso >= exp(log(edad)*param[2]+param[1])
}

Medidas <- c(8, 10.2)
plot(lEdad,exp(log(x)*param[2]+param[1]),type="l")
points(Medidas[1], Medidas[2], col="red")
SobrePercentil(8, 10.2)
```



### 9. Tarea para la casa.

a) En función del digito con el que termina su número de cédula realize  uno de los siguientes ejercicios para la casa. Este será evaluado en un  breve interrogatorio posteriormente:

1. Genere un archivo de salida con los coeficientes asociados a los modelos lineales de los percentiles 10%,25%,50%,75% y 90% de las  mediciones de Talla en función de la edad para niños varones entre 0 y 3 años de edad. Luego codifique un algoritmo (función) que reciba como  parámetros un valor de Sexo, Edad y Talla de un niño determinado y  retorne como resultado entre que percentiles se encuentra, graficando el resultado (el punto y los dos percentiles entre los que se encuentra).
2. Genere un archivo de salida con los coeficientes asociados a los modelos  lineales de los percentiles 5%,25%,50%,75% y 95% de las mediciones de  Talla en función de la edad  para niñas hembras entre 0 y 3 años de edad. Luego codifique un  algoritmo (función) que reciba como parámetros un valor de Sexo, Edad y  Talla de una niña determinada y retorne como resultado entre que  percentiles se encuentra, graficando el resultado (el punto y los dos  percentiles entre los que se encuentra).
3. Genere un archivo de  salida con los coeficientes asociados a los modelos lineales de los  percentiles entre 5% y 95% a intervalos de 5%, de las mediciones de  Peso en función de la edad para niños varones entre 0 y 3 años de edad. Luego codifique un algoritmo (función) que  reciba como parámetros un valor de Sexo, Edad y Peso de un niño  determinado y retorne como resultado entre que percentiles se encuentra, graficando el resultado (el punto y los dos percentiles entre los que  se encuentra).
4. Genere un archivo de salida con los coeficientes  asociados a los  modelos lineales de los percentiles entre 5% y 95% a intervalos de 5%,  de las  mediciones de Peso en función de la edad  para niñas hembras entre 0 y 3 años de edad. Luego codifique un  algoritmo (función) que reciba como parámetros un valor de Sexo, Edad y  Peso de una niña determinada y retorne como resultado entre que  percentiles se encuentra, graficando el resultado (el punto y los dos  percentiles entre los que se encuentra).
5. Genere un archivo de salida con los coeficientes asociados a los  modelos lineales de los percentiles 10%,25%,50%,75% y 90% de las  mediciones de Circunferencia Craneal en función de la edad para niños varones  entre 0 y 3 años de edad. Luego codifique un algoritmo (función) que  reciba como parámetros un valor de Sexo, Edad y Circunferencia Craneal de un niño  determinado y retorne como resultado entre que percentiles se encuentra, graficando el resultado (el punto y los dos percentiles entre los que se encuentra).
6. Genere un archivo de salida con los coeficientes asociados a los modelos  lineales de los percentiles 5%,25%,50%,75% y 95% de las mediciones de  Circunferencia Craneal en función de la edad  para niñas hembras entre 0 y 3 años de edad. Luego codifique un  algoritmo (función) que reciba como parámetros un valor de Sexo, Edad y  Circunferencia Craneal de una niña determinada y retorne como resultado entre que  percentiles se encuentra, graficando el resultado (el punto y los dos  percentiles entre los que se encuentra).
7. Genere un archivo de  salida con los coeficientes asociados a los  modelos lineales de los percentiles entre 10% y 90% a intervalos de 10%, de las  mediciones de Talla en función de la edad  para niños varones y hembras entre 0 y 3 años de edad. Luego genere las  gráficas de percentiles para niños y niñas de la Talla en función de la  edad, como las generadas por las organizaciones de salud.
8. Genere un archivo de salida con los coeficientes asociados a los  modelos lineales de los percentiles entre 10% y 90% a intervalos de 10%, de las  mediciones de Talla en función de la edad  para niños varones y hembras entre 0 y 3 años de edad. Luego genere las  gráficas de percentiles para niños y niñas de la Talla en función de la  edad, como las generadas por las organizaciones de salud.
9. Genere un archivo de salida con los coeficientes asociados a los  modelos lineales de los percentiles entre 10% y 90% a intervalos de 10%, de las  mediciones de Circunferencia Craneal en función de la edad  para niños varones y hembras entre 0 y 3 años de edad. Luego genere las  gráficas de percentiles para niños y niñas de la Circunferencia Craneal en función de la  edad, como las generadas por las organizaciones de salud.
10. Genere un archivo de salida con los coeficientes asociados a los  modelos lineales de los percentiles entre 5% y 95% a intervalos de 10%, de las  mediciones de Peso y Talla en función de la edad  para niñas hembras entre 0 y 3 años de edad. Luego genere las  gráficas de percentiles para niñas del Peso y Talla en función de la  edad, como las generadas por las organizaciones de salud.

b)  Comente ¿cual sería su propuesta si se le solicitará opinión sobre la  realización de un servicio informático que haga este trabajo sin la  necesidad de contar con una muestra en línea como la utilizada en este  taller?. ¿Cual es la importancia del uso de modelos matemáticos en este  tipo de problemas?
