---
title: "Taller interactivo: Programando en R"
description: |
  Aún hoy en día, existe mucho contenido para la formación en Ciencia de Datos y particularmente sobre R en diversos formatos y repositorios, sin embargo, la mayoría de ellos están en ingles...
author:
  - name: José R Sosa
    url: https://example.com/josersosa
date: 10-11-2015
output:
  distill::distill_article:
    toc: true
    toc_depth: 3
    self_contained: false
#    toc_float: false
categories:
  - R
  - Data Science
  - Teaching
preview: ../../images/R-Programming-Language.jpg
#draft: true
#preview: ../../lorenz_yelow10_peq.png
---

## ¿Que es Swirl?

El paquete de R [swirl](http://swirlstats.com/)("Learn R, in R") permite crear cursos interactivos que se ejecutan desde la propia consola de R, por lo cual el estudiante puede ejecutar la instrucciones directamente en R en la medida que avanza su curso. Existen varios cursor en el [repositorio de swirl](https://github.com/swirldev/swirl_courses), pero todos están en ingles.

## Objetivo

El objetivo de este proyecto es disponer un curso interactivo sobre los fundamentos de la programación en R, en el idioma español para aquellos hispanohablantes interesados en aprender este lenguaje de programación. Para esto se traducirá el curso [R_Programming_Alt](https://github.com/swirldev/swirl_courses/tree/master/R_Programming_Alt) del [swirl](http://swirlstats.com/).

## Prerrequisitos

Para acceder a este curso debes tener instalado el [R](https://cran.rstudio.com/), y preferiblemente [Rstudio](https://www.rstudio.com/products/rstudio/download/), así como el paquete [swirl](http://swirlstats.com/). Puedes instalarlo desde la consola de R así:

```{r, eval = FALSE}
install.packages('swirl')
```

## ¿Como ejecutar el curso?

Para realizar este curso debemos primero instalarlo desde su [repositorio en github](https://github.com/josersosa/Programando_en_R), en la consola de R, así:

```{r, eval = FALSE}
library(swirl)
install_course_github('josersosa','Programando_en_R')
```

Y lo iniciamos con:

```{r, eval = FALSE}
swirl()
```

Al comienzo nos solicita un nombre para identificarnos y almacenar los avances que hagamos en el caso que deseemos pausar el curso. Las primeras informaciones estan en ingles porque provienen del paquete swirl. Luego seleccionamos el curso _Programando en R_ y a partir de ahí todo lo esencial estará traducido.

Por último, cuando hayamos terminado, podemos desinstalar el curso con:

```{r, eval = FALSE}
uninstall_course("Programando_en_R")
```

### Avance del proyecto

Hasta ahora, este proyecto tiene una avance del **100%** en la traducción. Están traducidas todas las lecciones de un total de las 12 del curso original [R_Programming_Alt](https://github.com/swirldev/swirl_courses/tree/master/R_Programming_Alt).
Ya se han incluido la lecciones extraspara hacer nuestro curso en español un poco más completo:

- Workspace_and_Files.
- Functions.
- Base_Graphics. Se incluyó la función barplot y algunos comentarios

## Video explicativo...

Aquí le dejo un breve video de como utilizar este curso interactivo desde [RStudio](https://www.rstudio.com/):

```{r, echo=FALSE}
#https://ijlyttle.github.io/vembedr/
library("vembedr")
embed_url("https://www.youtube.com/watch?v=GyM2M9dyAi4") %>%
  use_start_time("5m18") %>%
  use_align("center")
```

## TODOs

Reconfigurar los directoris con los títulos en español.

Incluir las lecciones del curso [R Programming](https://github.com/swirldev/swirl_courses/tree/master/R_Programming) de swirl para hacer nuestro curso en español un poco más completo:

- Workspace_and_Files.
- Functions.
- Base_Graphics.

Por otra parte, intentaré incluir al final de cada lección, aparte del envío del correo, la opción de calificar mediante una conexión a alguna aula virtual o marketplace de cursos en línea.